【裁判字號】    89,上更(一),222
【裁判日期】    900620
【裁判案由】    妨害自由
【裁判全文】
臺灣高等法院臺中分院刑事判決          民國八十九年度上更(一)字第二二二號
    上  訴  人  臺灣臺中地方法院檢察署檢察官
    被      告  甲○○
    選任辯護人  林志忠
                吳瑞堯
右上訴人因被告妨害自由案件，不服台灣台中地方法院中華民國八十五年十二月十七
日第一審判決（民國八十五年度訴字第一六九三號，起訴案號：台灣台中地方法院檢
察署民國八十五年度偵字第一三三六號），提起上訴，判決後，由最高法院發回更審
，本院判決如左：
    主      文
原判決撤銷。
甲○○教唆私行拘禁，累犯，處有期徒刑伍月，如易科罰金，以佰元折算壹日。
    事      實
甲○○曾犯失火罪，經本院判處有期徒刑五月，於民國（下同）七十九年十月二十四
日易科罰金執行完畢。不知悔改，因戊○○欠其會款新台幣（下同）一百一十七萬元
催討不還，竟於八十四年十月二十日在台中市某處教唆兩名不詳姓名成年男子跟蹤辛
女伺機強押討債，當日晚上十時許，該二名男子見辛女在台中市○○○街一四二號用
完餐到對面停車場進入車內正準備離去時，該兩名男子各持類似手槍之物侵入辛女所
駕駛之車內，喝令不要動，叫辛女坐到後車座並趴下，再以衛生紙蒙住辛女之眼睛便
開車離去，將辛女帶至台中某不詳地點拘禁，該兩名男子並向辛女施打鎮定劑（傷害
部分未據告訴）以便於看管，並要辛女打電話予其兄丁○○及男友廖繼均叫其二人籌
錢向甲○○還債，丁○○聞訊先後以電話及親自前去與甲○○協調，答應負責籌款交
付，並請求甲○○先行放人，甲○○見丁○○確有還款之誠意，始令該二名男子於同
年十月二十五日十三時在台中縣豐原市將辛女釋回，而丁○○則於翌（廿六）日交付
三十三萬元現金及二張各二十五萬元、一張五萬元之支票予甲○○收受。案經戊○○
訴由台中市警察局移送台灣台中地方法院檢察署檢察官偵查起訴。
    理      由
一、訊據被告甲○○否認有右揭妨害自由之犯行，辯稱：戊○○欠被告會款一百卅二
    萬元，於八十四年九月六日先還十五萬元，餘款一百十七萬元經催討後，始於同
    年十月廿六日償還現金三十三萬元及面額各二十五萬元支票二張、五萬元之支票
    一張，被告並無教唆他人押走戊○○云云。惟查右揭事實，已據被害人戊○○指
    訴甚詳，雖押走戊○○之二名男子，戊○○供稱並不認識，但據辛女於警訊稱：
    「那兩名男子言道，今日有人找我們來處理，妳應知道事主是誰，我回答是否甲○○所為，那兩名男子應道妳知道就好」，又於偵查中指稱：「在押我過程中，
    他們問我說是不是欠甲○○會錢，為何不還等語」，「那二名男子叫我打電話給
    廖繼均，叫廖某幫我還錢給甲○○」（偵查卷六、廿一頁反面、廿二頁），而辛
    女亦依該二名男子之指示於八十四年十月廿一日上午九時許，打電話予其胞兄丁○○，託其向廖繼均借款還債，丁○○接獲電話，隨即前往台中市○○路被告經
    營之智光瓦斯行探詢，得知其妹欠被告互助會款一百十七萬元，經打八八折後，
    再扣除前攤還三十五萬元，尚欠八十八萬元，再進一步追問被告是否因欠他債務
    ，其妹才失，被告僅強調「照你妹妹交待的話，快去準備錢就沒事了」，於是
    丁○○前去向廖繼均借款，卻逢星期六下午，廖繼均之宏鎰瓦斯行下班門關閉，
    而未借到，丁○○恐其妹遭受不測，乃打電話予被告告知未籌到錢及請求被告先
    釋放辛女，被告於電話中有如下之對白：「你有誠意要處理這件事情我知道，但
    是我對他們（指歹徒）無法交待，他們講這樣，你就照這樣做，如果你真有誠意
    ，你去開廖先生的支票」，又對於丁○○要求其先釋放辛女之事，回答說：「這
    不可能，辦不到，因為沒有處理（指還債），我要怎麼做」，「星期一再處理啦
    ，星期一再處理好了」，丁○○又問：「那我妹妹人在你那裡，是否安全，會不
    會被打﹖」回答說：「不會啦，沒事啦」，並一再表示只要錢還，他就不必擔心
    。其後在另一次電話交談中，丁○○再次表示因星期六，一時借不到錢也借不到
    票，請求被告是否能先將戊○○放回來，被告仍稱：「不能，你星期一再處理就
    好，緊張什麼」，以上經過情形，已據丁○○供述甚詳，並有報告書、錄音譯文
    、錄音帶等附卷可稽，該錄音帶並經本院當庭播放，而被告對於電話錄音係其聲
    音及錄音內容亦稱確有如此說（本院更(一)卷六十七頁），雖被告以該錄音對話內
    容，起先應係被告之妻楊于嫻接電話後與丁○○對話，丁○○提及其妹章素玲遭
    人押走之事，楊于嫻即表示該事與被告夫妻無關，然後再將電話交予被告接聽，
    而該錄音帶就丁○○與楊于嫻之對話予以刪除，顯係剪接截取不利於被告部分之
    內容以誤導法院之心證云云，然經查丁○○與楊于嫻之對話，據楊于嫻稱：「電
    話是我先接聽的，丁○○提到戊○○失事，我稱這與我們無關：：兩人爭吵起
    來，他我瘋婆子，要我找先生來聽電話，我們雙方又開始爭吵，故我先生來聽
    電話：：」（本院更(一)卷七十一頁），足見丁○○與楊于嫻並無何對話，只是雙
    方爭吵，因此丁○○將此段無關緊要之爭吵對話予以刪除，並無於與被告對話
    之正確性。又當事人之一方將自己與對方之對話予以錄音存證，並非竊聽取得，
    應無於秘密通訊之自由，此與第三者或徵信社利用竊聽之方式將他人間之對話
    ，以不正當之手段秘密錄音違法取得證據之情形不同，是被告質疑該錄音帶之合
    法性，亦無足採。再者，證人吳責純於警訊稱：「我朋友戊○○在我們店對面空
    地被押，當時天色很暗，又無燈光，我隱約看到兩名男子持類似手槍之器具將戊○○強押進他們所駕駛之白色喜美自小客車內」等語，足見戊○○所述有於前開
    時地遭二男子強押，應屬真實，雖證人乙○○證稱辛女係被該二名男子強押進入
    他們所駛來之白色喜美小客車離去，此與戊○○指該兩名男子由車兩側侵入，駕
    駛辛女所有之汽車強押辛女離開之情不一致，然經本院傳喚乙○○到庭，據其供
    證：「戊○○是宏鎰瓦斯行老闆廖繼均女朋友，當天員工有人在瓦斯行做生日，
    戊○○有參加，結束後戊○○到對面空地停車場開她的車離開時候，我看到有二
    人左右挾持辛女進入白色車內」「辛女是白色車子，我有看到那個人挾持辛女進
    入白色車內，在警訊時我分不清辛女進入白色車內，是否辛女的或歹徒的，因天
    暗看不太清楚」「我看到那兩個人就等候在辛女車子旁邊，等辛女一到，兩人就
    一左一右押辛女上車了」等語（本院更(一)卷五三、五四頁），依乙○○上開所述
    目擊之過程，顯然係因天暗，致分不清辛女究係被押入自己之車內或歹徒自備之
    車輛，而辛女為當事人，自應以其所供係被押入自己之車內離去為可取。又戊○○確實積欠被告之會款，而丁○○亦一再於電話中或與被告見面時表示有還債之
    誠意，僅因一時籌不到錢，要求被告先將辛女釋放，歹徒終於在八十四年十月廿
    五日下午一時許，在台中縣豐原市將辛女釋回，丁○○亦於翌（廿六）日將八十
    八萬元會款如數償還被告，此有被告出具之收據影本二紙在卷可憑，參以被告曾
    稱辛女亦有欠其他人會款，並舉被欠會款之己○○、庚○○到庭證實其事（本院
    更(一)卷一○七、一一三頁），以辛女既欠多人會款，何以被押期間，該二名不詳
    姓名男子要辛女打電話予其兄丁○○及男友廖繼均，叫其二人還錢給被告甲○○
    ，而不提及其他債權人，而丁○○亦一再以被告為交涉之對象，辛女並於未付贖
    金前，先獲釋放，凡此均足證明被告就此押人事件難脫關係。至戊○○於事後亦
    有償還己○○、庚○○等人之會款（本院更(一)卷一一四頁），無非係慮及只還被
    告而不還其他人，將引發不平，恐有再遭強押討債之虞，是不能以此即為有利於
    被告之認定，被告否認有教唆押人行為，不足採信，其犯行堪予認定。
二、被告教唆該二名成年男子於八十四年十月廿日晚上強押辛女至台中某不詳地點施
    予拘禁，至同月廿五日下午一時許始予釋放，核其所為，係犯刑法第三百零二條
    第一項私行拘禁罪之教唆犯，應依其所教唆之罪處罰，被告於七十九年間曾犯失
    火罪，經本院判處有期徒刑五月確定，同年十月廿四日易科罰金執行完畢，有刑
    案資料查註紀錄表可考，未逾五年再犯本案之罪，應依累犯規定加重其刑。乃原
    審未察，認被告並無教唆妨害自由行為，而予無罪諭知，檢察官上訴指摘原判決
    不當，為有理由，應由本院將原判決撤銷改判，爰審酌被告犯罪之動機、手段、
    所生危害及犯後態度等一切情狀，量處有期徒刑五月示懲。又被告犯罪後，刑法
    第四十一條關於得易科罰金之案件，由犯最重本刑三年以下有期徒刑以下之罪，
    修正為五年以下有期徒刑以下之罪，並已於九十年一月十二日生效，被告所犯刑
    法第三百零二條第一項之妨害自由罪，而受六月以下有期徒刑之宣告，依法得易
    科罰金，自屬對被告有利，依刑法第二條第一項前段，自應適用修正後刑法第四
    十一條之規定，故被告所處有期徒刑五月，並諭知如易科罰金，以三百元折算一
    日。
三、據上論斷，應依刑事訴訟法第三百六十九條第一項前段、第三百六十四條、第二
    百九十九條第一項前段，刑法第三百零二條第一項、第二十九條第一項、第二項
    、第四十七條、第四十一條第一項前段、第二條第一項前段，罰金罰鍰提高標準
    條例第一條前段、第二條，判決如主文。
本案經檢察官丙○○到庭執行職務。
中      華      民      國     九十      年      六       月    二十    日
                                 臺灣高等法院臺中分院刑事第二庭
                                       審判長法  官  羅  禮  政
                                             法  官  蔡  聰  明
                                             法  官陳  欣  安
右正本證明與原本無異。
如不服本判決應於收受送達後十日內向本院提出上訴書狀，其未述上訴之理由者並
得於提起上訴後十日內向本院補提理由書（均須按他造當事人之人數附繕本）。
                                             書記官  紀  美  鈺
中      華      民      國     九十      年      六       月   二十一   日
                                                                        Ｆ


司法院資訊處製作；財團法人民間司法改革基金會備份。
